【裁判字號】    97,上訴,255
【裁判日期】    970918
【裁判案由】    偽造有價證券
【裁判全文】
臺灣高等法院臺南分院刑事判決         97年度上訴字第255號
上  訴  人  臺灣嘉義地方法院檢察署檢察官
被      告  甲○○
            己○○
上列2人共同
選任辯護人  洪千雅律師
被      告  戊○○  女  52歲（民國○○年○月○○日生）
                    身分證統一編號：Ｚ000000000號
                    住嘉義市○○街228之5號5樓
                    居嘉義市○○路526巷2號
                    送達處所：嘉義市○○路248號
指定辯護人  本院公設辯護人  庚○○
上列上訴人因被告偽造有價證券案件，不服臺灣嘉義地方法院96
年度訴字第769號中華民國97年1月24日第一審判決（起訴案號：
臺灣嘉義地方法院檢察署95年度偵續字第85號），提起上訴，本
院判決如下：
    主  文
上訴駁回。
    理  由
一、公訴意旨略以：被告甲○○係址設嘉義市○○路248號「嘉
    義市第二信用合作社」（下稱嘉義二信，嗣改名為誠泰商業
    銀行股份有限公司嘉義分行，現改名為新光商業銀行股份有
    限公司嘉義分行）經理，被告戊○○係嘉義二信之襄理，被
    告己○○係嘉義二信之經辦人員。告訴人乙○○於民國87年
    年7月間應陳黃美智請求，為陳黃美智之子陳煥升向嘉義二
    信辦理借款新臺幣（下同）300萬元消費借貸契約，擔任連
    帶保證人，並在借款約定書中之連帶保證人欄位上及本票上
    親自蓋章及簽名，陳煥升因屆期未能清償，向第二信用合作
    社申辦展期，惟嘉義二信未通知乙○○辦理展期手續及另行
    簽立換約之本票，嗣陳煥升果因破產而無法償還上開債務，
    詎甲○○、戊○○、己○○3人竟基於共同偽造有價證券之
    犯意聯絡，未經乙○○同意，偽刻「乙○○」（起訴書誤載
    為「陳力行」）印章，以偽造乙○○印文及署押方式，偽造
    本票一紙（內容為：發票日為88年11月23日、共同發票人為
    乙○○，下稱系爭本票），足生損害於乙○○之財產與信用
    。俟於92年間，嘉義二信持偽造之本票，向法院聲請本票裁
    定行使追索權時，乙○○始知有該本票存在，因而向臺灣嘉
    義地方法院民事簡易庭，提起確認本票債權不存在之訴，審
    理中經將系爭本票送請法務部調查局及內政部警政署刑事警
    察局鑑定結果，認為其上之署押非乙○○所親簽，印文亦與
    乙○○所留存於嘉義二信之存戶印鑑卡及顧客基本資料上之
    印文不符，始悉上情，而認被告3人均係涉犯刑法第201條第
    1項、第2項偽造及行使偽造有價證券罪、第217條第1項偽造
    印文署押罪嫌。
二、證據能力部分：按被告以外之人於審判外之陳述，雖不符傳
    聞證據得為證據之例外規定，而經當事人於審判程序同意作
    為證據，法院審酌該言詞陳述或書面陳述作成時之情況，認
    為適當者，亦得為證據。當事人、代理人或辯護人於法院調
    查證據時，知有第159條第1項不得為證據之情形，而未於言
    詞辯論終結前聲明異議，視為有前項之同意，刑事訴訟法第
    159條之5定有明文。本案認定事實所引用之言詞及書面證據
    ，經本院於審理時提示檢察官、被告及其辯護人均表示無意
    見，迄於言詞辯論終結前亦未聲明異議，視為同意作為證據
    ，本院審酌該證據之取得過程並無瑕疵，與本案待證事實間
    復具有相當之關聯性，自得採為證據。
三、按犯罪事實應依證據認定之，無證據不得認定其犯罪事實；
    又不能證明被告犯罪者，應諭知無罪之判決，刑事訴訟法第
    154條第2項、第301條第1項分別定有規定。次按事實之認定
    ，應憑證據，如未能發現相當證據，或證據不足以證明，自
    不能以推測或擬制之方法為裁判基礎；又認定犯罪事實所憑
    之證據，雖不以直接證據為限，間接證據亦包括在內；然而
    無論直接或間接證據，其為訴訟上之證明，須於通常一般之
    人均不致有所懷疑，而得確信其為真實之程度者，始得據為
    有罪之認定，倘其證明尚未達到此一程度，而有合理之懷疑
    存在時，即無從為有罪之認定（最高法院40年臺上字第86號
    判例、76年臺上字第4986號判例可資參照）。
四、公訴人認被告3人涉犯刑法第201條第1項、第2項、第210條
    、第217條第1項等罪行，無非以被告等3人供述、告訴人乙○○指訴，及系爭本票上乙○○之署押非屬真正之鑑定結果
    、及歷次借貸申請資料、支付命令聲請資料等為其主要論據
    。訊據被告等3人固不爭執其等任職情形及系爭本票上之「
    乙○○」署名為己○○代簽情事（原審卷第121頁、本院卷
    第89頁），惟均堅詞否認前開犯行，被告己○○辯稱：(一)系
    爭本票上之印文係乙○○於88年8月2日親至嘉義二信對保及
    簽立授信約定書時所簽；依金融實務，對保時核對授信約定
    書上與本票上印文相符即可，其並無偽造本票；(二)系爭本票
    上乙○○簽名係因乙○○一次交其4張本票且已蓋章，而授
    權其代簽，其無偽造署押犯意等語；被告甲○○則辯稱：借
    款展期之本票對保，並未經由其審查，由襄理層級審查即可
    ，其未在系爭本票上簽名等語；被告戊○○則辯稱：對保由
    經辦審核，其僅審查本票金額與借款金額是否一致等語。
五、經查：
  (一)陳煥升（陳黃美智之子）自84年6月間起，向嘉義二信辦理
    借款300萬元之消費借貸，約定借款期限1年，各於85、86、
    87年展期1次，乙○○於87年7月間續擔任系爭借款之連帶保
    證人，並在約定書上立約定書人欄及本票上共同發票人欄位
    簽名蓋章，嗣因陳煥升屆期未能清償，故於88年7月間再申
    請展延1年，經嘉義二信於88年7月間辦理展期，並以乙○○
    蓋章任共同發票人之系爭本票、及乙○○簽名、蓋章而任連
    帶保證人之約定書為據，同意展期1年，其後於92年間，嘉
    義二信持系爭本票，向臺灣嘉義地方法院聲請本票裁定行使
    追索權等情，為被告等3人供承在卷，核與證人乙○○結證
    相符，並有嘉義二信無擔保放款帳卡（原審卷第33頁）、發
    票日88年1月22日、同年11月23日本票各一紙（原審卷第111
    、52頁）、88年7月7日借款申請書（原審卷第44頁）、87年
    7月21日、88年1月22日、同年8月23日借款申請書（偵續卷
    第45、46、14、15頁）、86年6月23日、87年7月21日、88年
    8月23日約定書（原審卷第36至51頁）、嘉義二信86年度第2
    3次授信審議委員會會議紀錄、87年度第29次授信審議委員
    會會議紀錄、88年度第18次授信審議委員會會議紀錄、徵信
    報告表、借款人及保證人資產評價表、88年1月27日顧客基
    本資料單、臺灣嘉義地方法院91年度促字第2870號支付命令
    等附卷可參，前開情事自堪認定。
  (二)系爭本票上「乙○○」簽名為被告己○○代簽乙情，既經被
    告己○○自白在卷，本院將之與88年8月23日約定書互核觀
    之（原審卷第51頁），其上「乙○○」簽名，筆順、筆勢走
    向顯各自迥異，前經臺灣嘉義地方法院民事簡易庭於乙○○
    訴請確認系爭本票債權不存在案件（91年嘉簡字第813號）
    送法務部調查局鑑定結果，亦認為其簽名筆畫特徵不同，有
    該局92年3月12日調科貳字第09200062130號函附鑑定書影本
    在卷可稽（偵續卷第113頁），並經本院調閱前開卷宗查核
    無誤，固堪認系爭本票上乙○○簽名為被告己○○代簽乙情
    無疑。惟查：
    1.嘉義市第二信用合作社稽核機關為臺灣省合作金庫，其授
      信、放款作業準則，悉依其行政命令；臺灣省合作金庫於
      83年12月6日發布「臺灣地區基層金融機構內部查核應行
      注意事項」，該事項第壹點第2項揭示「各基層金融機構
      內部查核分為內部稽核與營業單位自行查核，應依前項規
      定暨基層金融研究訓練中心編訂或自訂之各項業務手冊，
      並參照各該單位內部作業規章，自行訂定稽核工作手冊，
      切實執行稽核任務」，又依基層金融研究訓練中心編印之
      「信用合作社授信實務」第4章「授信的作業程序」觀之
      ，有關簽約對保作業（記載於該章第4節），除規定借款
      人、保證人、連帶保證人均應提出約定書，並由授信人員
      辦理對保，並由立約人於對保欄內親自簽名蓋章，而約定
      書除可作為約束立約人履行約定事項之依據，並作為授信
      之印鑑卡使用，故於辦理債權憑證（本票或借據），其上
      印鑑應與存留約定書上之印鑑相符；另本票為確保債權最
      重要憑證，應注意借款人及保證人之簽章，應與留存「約
      定書上之印鑑」相符，有前開應行注意事項、授信實務影
      本存卷足參（原審卷第107、108至110頁），依前開說明
      ，對照嘉義二信88年8月23日約定書第20條揭示「各種票
      據借據及其他證書之印鑑，貴社認為與立約人留存之印鑑
      相符而成立交易時，即使因盜用印章或其他任何情形而發
      生之損失立約人自願負一切責任」意旨以觀（原審卷第50
      頁），在在強調以約定書上留存印鑑（按：約定書作為印
      鑑卡使用）為核對憑據，復與票據法第6條明文「票據上
      之簽名，得以蓋章代之」規定無違，則系爭本票上有無簽
      名、或簽名是否與「約定書上之簽名」相符，依前開說明
      ，尚不影響授信程序之完成，自屬灼然，是被告己○○辯
      稱依金融實務，對保時核對授信約定書上與本票上印文相
      符即可等語，委屬有據而得採認。又公訴人起訴書內雖執
      約定書第20條約定並未授權嘉義二信得代簽名而認被告己○○有偽造簽名之故意云云，惟該約定書第20條係強調票
      據以留存印鑑核對即可，本即與得否代為簽名無涉，公訴
      人逕行推論被告己○○之代簽名有偽造署押之故意云云，
      尚嫌率斷。況系爭約定書及本票之印文雖因印色淤積不勻
      ，紋線有擴張粗化之虞，致無法辦識其紋線細部特徵，而
      難進行鑑定，惟告訴人所不爭執其真正之85年6月26日、
      27日、84年6月27日之約定書，其上之印文（「陳立平」
      ）與告訴人之存戶印鑑卡、顧客基本資料上之印文（「乙○○印」，因字數不同，故以肉眼觀察勘驗，即能看出其
      不同，是依告訴人與嘉義二信之前之往來紀錄，告訴人擔
      任連帶保證人在約定書上所用之印文自不限定以存戶印鑑
      卡、顧客基本資料上之印文為其唯一之留存比對印鑑，是
      公訴人爭執系爭本票及約定書上之印文與存戶鑑鑑卡、顧
      客基本資料上之印文不符，而認被告己○○有偽造有價證
      券之犯行，尚難憑採。
    2.又系爭本票與前開約定書上之「乙○○」印文，經臺灣嘉
      義地方法院民事簡易庭於乙○○訴請確認系爭本票債權不
      存在案件，以乙○○之實體印章、嘉義二信存戶印鑑卡、
      顧客基本資料上印文、88年8月23日約定書上印文、系爭
      本票上印文為比對印文，先後送內政部警政署刑事警察局
      、法務部調查局鑑定結果，認為約定書、系爭本票上「乙○○」印文因欠清晰而無法認定是否相同，有內政部警政
      署刑事警察局鑑驗通知書92年1月3日刑鑑字第0910340213
      號鑑驗通知書、該局前開鑑定書影本附卷可憑（偵續卷第
      112、113頁），並經本院調閱前開卷宗查核無訛，其鑑定
      結果均未否定二者印文相同之可能，自難逕認該印文係屬
      偽造；至前揭內政部警政署刑事警察局鑑定結果，雖另揭
      示乙○○所留存於嘉義二信之「存戶印鑑卡」、「顧客基
      本資料」、乙○○所提供之實體印章蓋用「乙○○」等3
      種印文彼此相符，但與系爭本票上「乙○○」不符；然授
      信程序用以核對系爭本票之「留存印鑑」係「約定書上印
      鑑」，業如前述，證人乙○○又自陳其在嘉義二信有使用
      2個印章（原審卷第148頁），因之無法確定送鑑印章即為
      蓋用於約定書或系爭本票上印文之印章，準此，鑑定結果
      雖有前揭印文不符情事，亦難為被告有偽造印文或偽造簽
      名之不利認定。公訴人執前揭鑑定結果，認為系爭本票上
      印文為被告己○○偽造，亦無足採。
    3.況系爭本票上乙○○印文、88年8月23日約定書上印文2枚
      （含對保欄1枚）雖因印文欠清晰無法鑑定，然自前揭內
      政部警政署刑事警察局鑑驗通知書所附印文鑑驗說明（三
      ）放大之「乙○○印」4字（取自系爭本票印文），與約
      定書（含對保欄）上「乙○○印」2枚，經肉眼觀察比對
      ，其印文書體均為「隸書」、字體內容均為「乙○○印」
      、字體排列位置、大小及粗細極為相似難辨、印文齊頭及
      齊尾線均為左高右低，尚無明顯事證足認有印文相異情事
      。又本院將告訴人不爭執真正之84年6月27日、85年6月26
      、27日、86年6月23日、26日、87年7月21日、22日之約定
      書及存戶印鑑卡及顧客基本資料與告訴人爭執真正之系爭
      88年8月23日約定書，送請法務部調查局鑑定，結果認系
      爭88年8月23日約定書上告訴人之簽名筆跡與84年6月27日
      、85年6月26、27日、86年6月23日、26日、87年7月21日
      、22日之約定書及存戶印鑑卡及顧客基本資料之簽名筆跡
      ，筆劃特徵極相似，研判高度可能出於同一人手筆，有該
      局97年7月11日調科貳字第09700268850號鑑定書在卷可稽
      （見本院卷第196-197頁），是堪認系爭88年8月23日約定
      書上告訴人之簽名係屬真正。而告訴人既已親自在系爭約
      定書上簽名，足認告訴人確實曾親自辦理對保手續，而該
      約定書上之印文與本票上之印文又極相似，已如前述，是
      被告己○○辯稱該約定書上及系爭本票之印文係告訴人對
      保時所提供用印，應堪採信。至於嘉義地方法院91年度嘉
      簡字813號、92年度簡上字第68號判決，雖因乙○○對誠
      泰商業銀行股份有限公司訴請確認系爭本票債權不存在勝
      訴確定，然細譯其判決內容，係因誠泰商業銀行股份有限
      公司，依舉證責任分配結果，因鑑定結果無法證明系爭本
      票、及88年8月23日約定書上之乙○○印文是否相同及系
      爭本票為乙○○所簽（詳前述），又無法證明授權或表見
      代理情事，因未盡舉證責任而敗訴，此與認定系爭本票上
      印文、或約定書上印文、簽名確有遭偽造情事，尚屬二事
      ，經本院調閱前揭判決卷證查核無誤，公訴人援引前開民
      事判決為系爭本票上乙○○印文係遭偽造之推論，自無足
      採。
    4.公訴人雖又認被告己○○於88年8月2日與乙○○對保後，
      再於88年8月23日填寫借款申請書之流程，與先填借款申
      請書送審通過再對保、簽約定書、本票之銀行慣例不符云
      云，惟被告己○○辯稱：本筆借款係87年舊借款展延，係
      因陳煥升於該日繳息，故於該日始辦理展期等語（原審卷
      第83頁），觀之卷附前揭嘉義二信88年度第18次授信審議
      委員會會議紀錄（原審卷第45頁）、無擔保放款帳卡記載
      （原審卷第35頁），系爭借款於84年6月間即開始借貸，
      每年展延1次，因借款於88年8月21日到期，於88年7月27
      日經嘉義二信准予展期1年，於88年8月23日繳息等情甚明
      ，是本件系爭本票所擔保之借款，並非88年8月23日新借
      貸，而係舊借款之展延，至於借款申請書、約定書、系爭
      本票雖均重新簽立，形式上固屬借新還舊，實則係借貸展
      延之情甚明，則嘉義二信於88年7月27日核准展延後，先
      行於同年8月2日與乙○○對保，當在確認乙○○是否繼續
      擔任保證人，倘拒續任，則應依已書立之約定書及本票清
      償借款債務，倘允續任，始得於結算利息並通知主債務人
      繳息後續予借款展期，準此，嘉義二信於88年8月23日獲
      陳煥生繳息後，始於約定書日期蓋上88年8月23日，開始
      生效展延借款，殊無悖於銀行實務慣例之處，被告己○○
      前揭所辯，自屬可採。
    5.公訴人雖另指乙○○倘親至嘉義二信對保，何須將系爭本
      票上之簽名授權予被告己○○，而認被告己○○有偽造署
      押之故意云云，被告己○○則辯稱係於通過借款展期後，
      公司規定帳務每3月展期1次，對保時須簽發4張本票，並
      於倘繳息正常，每3個月1張本票，前1張本票作廢，由發
      票人取回等語（原審卷第173頁），觀之前揭無擔保放款
      帳卡，其帳卡上每3月作一次借、貸紀錄，其供債務擔保
      之本票，其簽發日期亦當以每隔3個月1張，即1年4張，故
      系爭借款於88年8月23日開始展期之時，當亦開立發票日
      為88年8月23日起，每隔3月1張之本票4張，至於系爭本票
      上其發票日（88年11月23日）、到期日（89年3月24日）
      雖相距4月，惟係誤算月數之故，為被告己○○陳明在卷
      （原審卷第175頁），另每3月展期僅係公司內部帳務控管
      要求，為被告己○○陳明（原審卷第173頁），與審議結
      果展延1年而另書立約定書之展期係屬二事，徵諸帳卡上
      自84年起累次記載內容，尚無礙每3月1期、1年以4張本票
      擔保之認定；再佐以銀行實務，就系爭本票僅比對以約定
      書上印鑑印文，而未比對簽名，業如前述，則系爭本票上
      簽名由銀行承辦人員代簽，既無礙其本票效力、又不影響
      對保程序就保證人本人同一性認定，更合於前述以一次簽
      發4張本票擔保之情事，即不能以系爭本票係代簽，即逕
      認定被告己○○有偽造署押之故意，準此，被告己○○所
      辯，即堪採信。
    6.尤有進者，自嘉義二信對乙○○借款請求權觀之，乙○○
      既一再於86年6月23日、87年7月21日於約定書上簽章而同
      意續擔任系爭借款之連帶保證人，有約定書2份可憑（原
      審卷第39、43頁），則該借款於88年8月20日屆期後，倘
      乙○○拒續任保證人，依87年6月23日、同年7月21日之約
      定書（原審卷第39、43頁），告訴人即應負連帶清償之責
      ，此自前開約定書第26條約定「立約人與其他之債務人共
      同簽章之票據，借據，以及其一切債務憑證，立約人均願
      負連帶清償責任」、28條約定「立約人所保證之債務人在
      貴社借款本息未完全清還之前，保證人不得自行退保（保
      證人雖登報聲明退保，本約據上之保證仍屬有效）」之內
      容甚明，則乙○○有無於系爭本票、或於88年8月23日約
      定書上簽章同意保證，既不影響嘉義二信對乙○○依約得
      請求連帶清償借款之權利，則被告己○○殊無偽造之動機
      、利益可言，被告己○○雖於系爭本票上代簽乙○○之名
      字，惟應無偽造署押之犯意，即屬灼然。
    7.況告訴人乙○○於偵查檢察事務官前曾自陳：88年契約書
      上之字跡及印鑑應該是我的（交查卷第42頁）、88年本票
      上印章為其所蓋，本票上印章與契約書上印章相同（交查
      卷第43頁），乙○○雖同時稱係被告己○○更早之前拿一
      堆約定書讓其簽名（交查卷第43頁）、或事後翻異其詞改
      稱約定書及本票上印文係偽造印文云云，惟系爭88年8月2
      3日之約定書上之簽名經鑑定係屬真正，已如前述，而主
      債務人1年借款期限屆期後是否獲得展延及具體繳息展延
      日期均無從預先得知，保證人未來資力情況亦未確定，嘉
      義二信殊無預先要求乙○○於約定書及本票上擔任保證人
      之可能，參以新光商業銀行股份有限公司本於消費借貸連
      帶保證法律關係，訴請乙○○給付借款，於258萬8020元
      範圍內勝訴確定，迭經臺灣嘉義地方法院民事庭94年度訴
      字第106號、本院95年度上字第48號、最高法院96年台上
      字第1511號判決確定在案，有該判決書影本存卷足參（原
      審卷第53、61、74頁），則乙○○其事後翻異其詞，前後
      陳述不一，顯係飾詞圖免民事連帶清償責任，不足採信。
    8.至乙○○雖稱其88年8月2日在台北，與其女辦理出國簽證
      ，自無法於當日辦理對保，並提出美國在台協會之回函（
      本院卷第120頁）及其女兒王琳茵之護照及簽證、88年7月
      31日嘉義往台北、同年8月3日台北往嘉義機票存根（本院
      卷第264頁）為憑，核與證人丙○○、丁○○之證稱情節
      相符（本院卷第241-248頁），堪認告訴人於88年8月2日
      應在台北辦理出國簽證無訛，惟此僅能證明系爭約定書上
      告訴人之簽名應非於88年8月2日所為，尚難推翻該約定書
      上告訴人簽名之真正，而應係該約定書上之對保日期為被
      告己○○誤繕所致。
    (三)被告甲○○、戊○○分係嘉義二信之經理、襄理，自系爭
      本票觀之（原審卷第52頁），其上並無被告甲○○之簽章
      ，被告戊○○雖於「主管核章」處蓋章，然均未參與系爭
      本票之製作及核定，而係由經辦人員（本案為己○○）核
      定，此自嘉義市第二信用合作社營業單位分層負責明細表
      （原審卷第77、78頁）記載，「借戶及保證人之對保」業
      務係由第四層「經辦」核定一情甚明，是被告甲○○、戊○○既依銀行慣例辦理，公訴人逕謂其與被告己○○有偽
      造署押、偽造有價證券加以行使之犯意聯絡云云，自屬無
      稽。
六、綜上，系爭約定書上之簽名既為告訴人所親簽，足認告訴人
    確有擔任系爭借款連帶保證人之真意，是被告己○○雖於系
    爭本票代簽乙○○姓名，然此與本於偽造犯意而偽造署押犯
    行究屬二事，而本票上之印文又無積極事證證明係屬偽造，
    更查無任何事證足認被告甲○○、戊○○有何參與犯行及犯
    意聯絡，是本件純屬民事債務糾葛，自應循民事訴訟程序途
    徑解決，尚難逕以被告己○○代告訴人於系爭本票上簽名即
    以偽造署押、偽造及行使有價證券罪相繩。此外，又查無其
    他積極證據足資認定被告等3人有公訴人所指前揭犯行，被
    告等3人犯罪即屬不能證明，應均為無罪之諭知。原審以不
    能證明被告犯罪，諭知被告無罪，核無不合。檢察官上訴意
    旨爭執系爭本票上之印文與告訴人之印鑑卡不符及簽名未授
    權而認原判決採證不當，惟本票上之印文並非以存戶印鑑卡
    之印文為留存比對之唯一依據，且被告己○○等並無偽造有
    價證券之動機及故意，均已如前述，是檢察官之上訴為無理
    由，應予駁回。
據上論結，應依刑事訴訟法第368條，判決如主文。
本案經檢察官邱克斌到庭執行職務。
中    華    民    國    97    年    9     月    18    日
                  刑事第二庭    審判長法  官  葉居正
                                      法  官  郭千黛
                                      法  官  洪碧雀
以上正本證明與原本無異。
檢察官如不服本判決應於收受本判決後十日內向本院提出上訴書
，其未敘述上訴理由者並得於提起上訴後十日內向本院補提理由
書。
                                      書記官  魏芝雯
中    華    民    國    97    年    9     月    19    日


司法院資訊處製作；財團法人民間司法改革基金會備份。
